臺灣屏東地方法院民事判決　九十年訴字第四六四號
　　原　　　告　丙○○
　　被　　　告　丁○○
　　訴訟代理人　甲○○
　　被　　　告　乙○○
　　　　　　　　庚○○
　　　　　　　　己○○
　　　　　　　　戊○○
　　訴訟代理人　劉雲華
右當事人間分割共有物事件，本院判決如左：
    主      文
兩造共有坐落屏東縣枋寮鄉○○段一四八地號面積一點０一二０公頃土地依下列方法
分割：如附圖所示編號（１）部分面積０點一二三六公頃分歸原告所有；編號（２）
部分面積０點一五三二公頃分歸被告丁○○、乙○○按應有部分各二分之一共有；編
號（３）部分面積０點一九四０公頃分歸被告庚○○所有；編號（４）部分面積０點
二七０六公頃分歸被告己○○所有；編號（５）部分面積０點二七０六公頃分歸被告
戊○○所有；原告及被告丁○○、乙○○、庚○○、己○○、戊○○各應給付予被告
庚○○、己○○、戊○○之補償金各如附表所示之金額。
訴訟費用由被告己○○負擔一０八二四分二八九四、庚○○負擔一０八二四分之二０
七五、戊○○負擔一０八二四分之二八九四、丁○○負擔一０八二四分之八一九、乙○○負擔一０八二四分之八二０，餘由原告負擔。
    事　    實
甲、原告方面：
一、聲明：
（一）求為判決兩造共有坐落屏東縣枋寮鄉○○段一四八地號面積一點０一二０公頃
      土地准予分割。
二、陳述：
（一）坐落屏東縣枋寮鄉○○段一四八地號土地，地目為田，面積一點０一二０公頃
      ，（以下簡稱系爭土地），乃一般農業區農牧用地，係兩造所共有，各共有人
      之應有部分，分別為原告一０八二四分之一三二二，被告己○○一０八二四分
      二八九四、庚○○一０八二四分之二０七五、戊○○一０八二四分之二八九四
      、丁○○一０八二四分之八一九、乙○○一０八二四分之八二０。目前各共有
      人占有使用分管情形如附圖黑色虛線所示之位置，系爭土地東北臨沿山公路，
      北臨公有產業道路如屏東縣枋寮地政事務所九十年八月二十二日現況成果圖所
      示之現況通道部分，雖亦供被告己○○、戊○○通行，而被告庚○○、丁○○
      、原告丙○○，目前則未使用。而被告己○○、戊○○等人，如依占有現況且
      如提出之分割方案分配位置，因該二人臨近五公尺寬之產業道路可供通行則該
      部分，自無保留為道路使用之必要。而兩造就該系爭土地，無不分割之約定，
      復無不能分割之情形，因不能協議，爰有訴請判決分割之必要。
（二）分割方案同意如屏東縣枋寮地政事務所九十年十一月二十日九十屏枋地二字第
      六九五九號函所附複丈成果圖之分割方案，並同意以土地公告現值為計算標準
      補償分得道路部分土地之共有人。
三、證據：提出土地登記謄本二件、地籍圖謄本、使用現況略圖、戶籍謄本二件、分
    割方案各一件、現場照片二十二幀為證，並聲請勘驗現場。
乙、被告方面：
壹、丁○○、乙○○部分
一、聲明：求為按原物分割。
二、陳述：系爭土地同意分割後仍願保持共有，同意之分割方案為如屏東縣枋寮地政
    事務所九十年十一月二十日九十屏枋地二字第六九五九號函所附測量成果圖之分
    割方案。亦均同意以土地公告現值為計算標準補償分得道路部分土地之共有人。
貳、庚○○部分：
一、聲明：求為按原物分割。
二、陳述：系爭土地同意分割，如依應有部分比例分配足額面積即可，亦願意分配現
    況道路之位置，同意之分割方案為如屏東縣枋寮地政事務所九十年十一月二十日
    九十屏枋地二字第六九五九號函所附測量成果圖之分割方案，及同意土地公告現
    值為計算標準補償分得道路部分土地之共有人。
參、己○○部分：
一、聲明：求為按原物分割。
二、陳述：系爭土地同意分割，亦願意分配現況道路之位置，但應為適度補償，同意
    之分割方案為如屏東縣枋寮地政事務所九十年十一月二十日九十屏枋地二字第六
    九五九號函所附測量成果圖之分割方案，並同意以土地公告現值為計算標準補償
    分得道路部分土地之共有人。
肆、戊○○部分：
一、聲明：求為按原物分割。
二、陳述：系爭土地同意分割，並願分配道路位置但應為適度補償；同意之分割方案
    為如屏東縣枋寮地政事務所九十年十一月二十日九十屏枋地二字第六九五九號函
    所附測量成果圖之分割方，並同意以土地公告現值為計算標準補償分得道路部分
    土地之共有人。
丙、本院依聲請勘驗現場並囑託屏東縣枋寮地政事務所派員實施測量，另依職權函屏
    東縣枋寮鄉公所查詢系爭土地上現有柏油道路之鋪設情形。
    理　　由
一、按每宗耕地分割後每人所有面積未達○‧二五公頃者，不得分割。但有下列情形
    之一者，不在此限︰一、因購置毗鄰耕地而與其耕地合併者，得為分割合併；同
    一所有權人之二宗以上毗鄰耕地，土地宗數未增加者，得為分割合併。二、部分
    依法變更為非耕地使用者，其依法變更部分及共有分管之未變更部分，得為分割
    。三、本條例中華民國八十九年一月四日修正施行後所繼承之耕地，得分割為單
    獨所有。四、本條例中華民國八十九年一月四日修正施行前之共有耕地，得分割
    為單獨所有。五、耕地三七五租約，租佃雙方協議以分割方式終止租約者，得分
    割為租佃雙方單獨所有。六、非農地重劃地區，變更為農水路使用者。七、其他
    因執行土地政策、農業政策或配合國家重大建設之需要，經中央主管機關專案核
    准者，得為分割。八十九年一月二十六日修正之農業發展條例第十六條定有明文
    。
二、本件原告主張坐落屏東縣枋寮鄉新開一四八地號，面積一點０一二０公頃土地，
    地目田，使用分區為一般農業區，土地使用類別為農牧用地，係兩造共有，應有
    部分分別為原告一０八二四分之一三二二，被告己○○一０八二四分二八九四、
    庚○○一０八二四分之二０七五、戊○○一０八二四分之二八九四、丁○○一０
    八二四分之八一九、乙○○一０八二四分之八二０。目前各共有人占有使用分管
    情形如附圖黑色虛線所示之位置，系爭土地東北臨沿山公路，北臨公有產業道路
    如屏東縣枋寮地政事務所九十年八月二十二日現況成果圖所示之現況通道部分，
    就分割方法不能獲致協議之事實，業據其提出土地登記謄本二件、現場照片二十
    二幀為證，且為被告所不爭執，堪信為實在。又查系爭土地並無不分割之特約，
    亦無因使用目的不能分割之情形，亦為兩造所不爭執，又原告係於八十七年五月
    一日取得系爭土地所有權與被告等人成為共有人等情，有前開土地登記謄本在卷
    可稽，兩造既於八十九年一月二十六日農業發展條例修正前即共有系爭土地，雖
    系爭土地面積分割後顯未能達零點二五公頃，然參酌前揭農業發展條例第十六條
    第一項第四款規定之意旨，系爭土地係在允許分割之列，從而原告訴請判決分割
    即無不合，應予准許。
三、查系爭土地地形規則，呈東窄西寬之斜長方形狀，鄰近地區均為農田或果園，系
    爭土地東臨寬約十五公尺之沿山公路，其餘三面均與他人田地相鄰，現況使用人
    訴外人徐玉葉占用０點一一九九公頃之土地面積，係空地堆放有廢土，被告丁○○、乙○○共同占用０點一五０八公頃之面積，原種植水稻，目前無種植任何作
    物，為閒置空地，被告庚○○在系爭土地上占用０點一七六二公頃之土地面積種
    植芒果樹，被告己○○占用０點三０二五公頃之土地面積種植鳳梨作物、被告戊○○占用０點二０七六公頃土地面積種植芒果樹，其餘為面積達０點０五五０公
    頃之柏油道路，為屏東縣枋寮鄉公所鋪設，系爭土地上該現況通道向東側延伸與
    沿山公路相接，為被告庚○○與外直接聯絡之通路，該道路向北延伸與鄰地同段
    九一地號之產業道路相接可通村莊，係被告戊○○、己○○與村莊直接聯絡之道
    路，被告戊○○、己○○二人亦可向東行與沿山公路相聯絡，該道路向南延伸直
    行可與南面之產業道路相連接，其餘被告丁○○、乙○○及原告等人則均藉由土
    地北面之田埂路連接沿山公路而對外聯絡等情，業經本院於九十年八月十日至現
    場勘驗明確，製有勘驗筆錄在卷足稽（共有人占用位置及使用現況詳如勘驗筆錄
    所附現況略圖），並囑託屏東縣枋寮地政事務所派員實施測量，及原告提出之照
    片二十二張及現況圖一份附卷可稽。
四、爰審酌系爭土地之使用現狀儘量維持現狀，及兩造各自所陳之意願，並兩造通行
    之需要考量，以及地上現況存在之通行柏油道路面積合計０點０五五０公頃之土
    地，係屏東縣枋寮鄉公所所鋪設一事，有屏東縣枋寮鄉公所九十年十一月十五日
    （九０）屏枋鄉建設字第九八七一號函所附人和村道路排水改善工程相關資料一
    份在卷足參，且該道路係與其他土地之道路相連接供鄰近土地通行之用，亦經本
    院勘驗明確在卷，是如分配該部分土地之共有人，因分配該部分之道路固可利用
    通行，惟於農地耕作使用目的上即受限而無法利用，為能因分割結果使系爭土地
    經濟效能繼續發揮，兼顧兩造間公平原則等情，及兩造陳明同意按系爭土地之最
    新土地公告現值為補償金計算標準，即被告庚○○因分配附圖編號（３）ａ部分
    之道路面積０點００五０公頃，被告己○○因分配附圖編號（４）ｂ部分之道路
    面積０點００八０公頃，被告戊○○因分配附圖編號（５）ｃ部分之道路面積０
    點０四二０公頃，均以系爭土地最新公告現值每平方公尺九百元乘以分配道路之
    面積計算得出應受補償金額，再由各共有人按應有部分比例計算得出各分擔補償
    金額，經計算其各人各需負擔之後，得出如附表所示之補償義務人及受補償權利
    人及個別應分擔給付之金額等一切情狀，乃定系爭土地分割方法如附圖所示，兩
    造各自取得之土地位置及面積，以及共有人就仍保持共有之土地其等之應有部分
    比例，以及兩造應互相補償之金額均分別如主文第一項所示。
據上論結，本件原告之訴為有理由，依民事訴訟法第七十八條、第八十一條、第八十
五條第一項但書，判決如主文。
中    　華　　　民　　　國　　九十一　　　年　　　一　　　月　　　八　　日
                                    臺灣屏東地方法院民事第二庭
~B法　　　官　潘  快
右為正本係照原本作成
如對本判決上訴須於判決送達後二十日內向本院提出上訴理由狀
中　　　華　　　民　　　國　　九十　　　年　　　十　　　月　　　三　　　日
~B法院書記官　鄭美雀
~F0
~T32
 附表：
┌──┬─────────┬────────────────────────┐
│編號│補償義務人        │受補償權利人          金額（單位：新台幣  ）    │
│    │                  ├───────┬───────┬────────┤
│    │                  │被告庚○○    │被告己○○    │被告戊○○      │
├──┼─────────┼───────┼───────┼────────┤
│一  │原告              │伍仟肆佰玖拾陸│捌仟柒佰玖拾肆│肆萬陸仟壹佰陸拾│
│    │                  │元            │元            │柒元            │
├──┼─────────┼───────┼───────┼────────┤
│二  │被告丁○○        │參仟肆佰零伍元│伍仟肆佰肆拾捌│貳萬捌仟陸佰零壹│
│    │                  │              │元            │元              │
├──┼─────────┼───────┼───────┼────────┤
│三  │被告乙○○        │參仟肆佰零玖元│伍仟肆佰伍拾伍│貳萬捌仟陸佰參拾│
│    │                  │              │元            │陸元            │
├──┼─────────┼───────┼───────┼────────┤
│四  │被告庚○○        │無            │壹萬參仟捌佰零│柒萬貳仟肆佰陸拾│
│    │                  │              │參元          │肆元            │
├──┼─────────┼───────┼───────┼────────┤
│五  │被告己○○        │壹萬貳仟參拾貳│無            │壹拾萬壹仟零陸拾│
│    │                  │元            │              │陸元            │
├──┼─────────┼───────┼───────┼────────┤
│    │                  │壹萬貳仟參拾貳│壹萬玖仟貳佰伍│無              │
│六  │被告戊○○        │元            │拾元          │                │
│    │                  │              │              │                │
└──┴─────────┴───────┴───────┴────────┘
